臺灣基隆地方法院民事判決　九十一年度重訴字第一號
　　原　　　告　台北縣中和地區農會
　　法定代理人　丁○○
右當事人間請求遷讓房屋事件，本院判決如左：
　　主　　文
被告乙○○、丙○○應將座落基隆市○○區○○段七四四地號土地上建號二三七七建物
即門牌號碼基隆市安樂區○○○街二二之一號十二樓之房屋遷讓返還原告。
原告其餘之訴駁回。
訴訟費用由被告乙○○、丙○○負擔三分之一，餘由原告負擔。
本判決第一項於原告以新臺幣佰肆拾萬元為被告乙○○、丙○○供擔保後，得為假執
行；但被告乙○○、丙○○於假執行程序實施前以新臺幣柒佰玖拾萬元預供擔保，免
為假執行。
原告其餘假執行之聲請駁回。
　　事　　實
甲、原告方面：
　　一、聲明：(一)如主文第一項。(二)被告甲○○○應將如主文第一項所示房屋(下
　　　　稱系爭房屋)交付原告。(三)願供擔保請准宣告假執行。
　　二、陳述：
　　　　（一）、系爭房屋原為被告甲○○○所有，嗣因以系爭不動產設定抵押向原告
　　　　　　　貸款後，未依約清償本息，原告乃聲請裁定准予拍賣抵押物、聲請強制
　　　　　　　執行，經減價拍賣無人應買，原告依法聲明承受，並取得系爭房屋之不
　　　　　　　動產權利移轉證書。是系爭房屋已屬原告所有。
　　　　（二）、原告於八十八年十二月二十四日聲請法院查封系爭房屋時，債務人不
　　　　　　　在場。屋內放置一些傢俱，其上積有厚厚灰塵。據現場經理人陳稱，該
　　　　　　　屋已久無人居。嗣經查屋內傢俱，為被告乙○○所有。系爭房屋於拍賣
　　　　　　　期間，被告丙○○具狀異議，稱其於八十六年三月三十一日向債務人購
　　　　　　　買系爭房屋，但無法辦理所有權移轉登記(俗稱過戶)，乃自八十六年四
　　　　　　　月三十日起即占有使用系爭房屋。台灣基隆地方法院乃以占有狀況不明
　　　　　　　，拍定後不點交。因此原告雖已依法承受，惟迄今仍未受領系爭房屋。
　　　　　　　系爭房屋既為原告所有，原告自得本於所有權之作用，排除無權占有，
　　　　　　　請求被告乙○○、丙○○遷讓。另原告亦得本於買賣之法律關係，請求
　　　　　　　被告甲○○○交付房屋。
　　　　三、證據：提出不動產權利移轉證書影本一件為證。
乙、被告方面：均未於言詞辯論期日到場，惟據其所提之書狀之聲明、陳述如左：
    一、聲明：（一）駁回原告之訴及假執行之聲請。（二）如受不利判決，願供擔保
　　　　請准免為假執行之宣告。
　　二、陳述：
        （一）「請求返還所有物之訴，應以現占有該物之人為被告，如非現在占有該
              物之人，．．．．．．不得本於物上請求權，對之請求返還所有物」，
              最高法院著有二十九年上字第一○六一號判例。而原告所述占有狀態事
              項多為起訴前之事實，占有人或有變更，原告應查明現占有人為何，為
              其舉證責任，不可妄加臆測，一狀起訴三人。且法人與自然人不為同之
              權利義務主體，被告乙○○為瑞豐建設股份有限公司之負責人，此為原
　　　　　　　告所明知，若認為係乙○○為占有人，更應查明係以何名義占有，不可
　　　　　　　概括以乙○○為被告。
　　　　（二）「強常執行程序中之拍賣，為買賣方法之一種，關於出賣人所為允為出
　　　　　　　賣之意思表示（拍定），應由執行法院為之，如執行法院於拍賣時，就
　　　　　　　應買人之出價未為拍定之表示，雙方之意思表示自未合致，即不能認以
　　　　　　　拍賣為原因之買賣關系業已成立」、「拍賣程序雖與普通買賣不同，但
　　　　　　　拍賣亦為一種買賣性質，其關於出賣人於出賣時應踐行之程序，無妨由
　　　　　　　拍賣機關為之踐行」，最高法院著有六十四年台上字第二二○○號、四
　　　　　　　十六年台上字第三六五號判例。雖民法第三百四十八條第一項規定「物
　　　　　　　之出賣人，負交付其物於買受人，並使其取得該物所有權之義務」。但
　　　　　　　系爭房屋既經查封，債務人已不得為移轉、設定負擔或其他有礙執行效
　　　　　　　果之行為，否則將有妨害公務之嫌，一切出賣人所應為之行為，均由執
　　　　　　　行法院依強制執行法有關規定為之，債務人根本無法交付標的物與拍定
　　　　　　　人。則交付標的物之義務，自應由執行法院依法點交與拍定人。系爭房
　　　　　　　屋，執行法院既於拍賣公告中明載拍定後不點交，即明白表示不履行出
　　　　　　　賣人交付標的物之義務為拍定內容之一部分，拍定人知仍為承受之意思
　　　　　　　表示，顯然於拍定即意思表示合致時，已對執行法院表示同意免除此義
　　　　　　　務，不以交付房屋為契約內容。原告若仍認出賣人有此義務，則應回歸
　　　　　　　至執行程序，以執行法院為被告，請求其履行出賣人之義務，始具備權
　　　　　　　利保護要件，以甲○○○為被告顯然不當且為強人所難。
丙、本院依職權調閱本院八十八年度執字第四七七五號執行卷參閱。
　　理　　由
    甲、程序方面
　　　　被告受法通知，未於言詞辯論期日到場，查無民事訴訟法第三百八十六條各款
　　　　所列情形，依茲原告之聲請，由其一造辯論而為判決。
　　乙、得心證之理由
　　一、原告勝訴部份
　　　　（一）原告主張其已取得系爭房屋所有權，並系爭房屋於其取得時由被告乙○○、丙○○占有，影本一件為證之事實，業據其提出不動產權利移轉證
　　　　　　　書影本一件為證，並經本院調閱上開執行卷參考，核其等內容，與主張
　　　　　　　相符，自堪信為真實。
　　　　（二）按所有權人對於無權占有其物者，得請求返還之，此觀民法第六百七十
　　　　　　　六條甚明。本件原告就系爭房屋有所有權，而被告乙○○、丙○○因無
　　　　　　　權占有使原告無法取得占有，自有遷讓返還之義務，於未遷讓返還或移
　　　　　　　轉占有與第三人前，非直接占有即間接占有，不能免除其遷讓返還之義
　　　　　　　務。至被告丙○○雖系因買賣而占有系爭房屋，其占有之初固系有權占
　　　　　　　有，請求，惟按買賣契約僅有債之效力，不得以之對抗契約以外之第三
　　　　　　　人系爭房屋既經執行法院查封拍賣，由原告依法承受而取得所有權，則
              原告基於所有權請求被告返還系爭房屋，被告即不得以原之買賣關係，
              對抗原告（參看最高法院七十二年度臺上字第九三八號判例），換言之
              ，被告乙○○、易純玉之占有，於原告取得所有權時，對原告而言，已
              成為無權占有。
        （三）從而，本件原告依民法第七百六十七條規定，基於系爭房屋之所有物返
              還請求權，請求被告乙○○、丙○○遷讓返還系爭房屋，於法有據，應
              予准許。
　　二、原告敗訴部分
    　　按出賣人將出賣之物交付於買受人後，則出賣人喪失就標的物交付之處分權能
        ，第三人對出賣人即使依其他法律關係，依債的關係有交付請求權，該交付請
        求權即因債務人無處分權而屬給付不能。系爭房屋固由原告因買賣（依法承受
        ）而取得所有權，惟在原告承受前，被告甲○○○已依買賣關係將系爭房屋交
　　　　付被告丙○○之事實，為原告所不爭執，則依上開說明被告甲○○○已無交付
　　　　系爭房屋之處分權能，原告從以買賣關係請求被告甲○○○交付系爭房屋，無
　　　　從准許。
丙、假執行之宣告
　　原告勝訴部分，兩造分別陳明願供擔保以代釋明，求為假執行、免為假執之宣告，
　　經核與法規定相符，爰分別酌定相當擔保金額宣告之。至其原告敗訴部分，其假執
　　行之聲請，固訴之駁回而失其附屬，併予駁回。
丁、結論，本件原告之訴為一部有理由，一部分無理由，依民事訴訟法第三百八十五條
　　第一項前段、第七十九條但書、第八十五條第一項前段，第三百九十條第二項、第
　　三百九十二條，判決如主文。
中　　　華　　　民　　　國　　　九十一　　年　　　四　　　月　　　四　　　日
~B　　臺灣基隆地方法院民事庭
~B　　　　法院書記官　楊素梅
~B　　　　法　　　官　李木貴
右為判決正本係照原本作成。
對於本件判決如有不服，應於收受送達後廿日內向本院提出上訴書狀，上訴於台灣高等
法院，並按他造當事人之人數附具繕本。
~B　　　　法院書記官　楊素梅
中　　　華　　　民　　　國　　　九十一　　年　　　四      月　　　九　　　日
